臺灣高等法院臺南分院刑事判決
上　訴　人
即　被　告　乙○○
指定辯護人　本院公設辯護人　甲○○
上列上訴人因違反毒品危害防制條例等案件，不服臺灣臺南地方
法院九十二年度訴字第一三四一號中華民國九十三年九月二十四
日第一審判決（起訴案號：臺灣臺南地方法院檢察署九十二年度
偵字第二六二三號），提起上訴，判決後由最高法院第一次發回
更審，本院判決如下：
    　主      文
原判決關於乙○○部分撤銷。
乙○○販賣第一級毒品，處無期徒刑，褫奪公權終身。
扣案之第一級毒品海洛因肆拾包（合計淨重拾肆點貳肆公克）
，沒收銷燬之。上開毒品外包裝（包裝重捌點陸公克）、電子
磅秤壹臺、分裝袋壹百個，沒收。
      事      實
一、乙○○曾於民國（下同）八十七年間，因施用毒品案件，經
    送觀察、勒戒、強制戒治後，為臺灣臺南地方法院檢察署檢
    察官於八十九年九月五日以八十九年度戒毒偵字第五四七為
    不起訴處分。又施用毒品，於九十一年三月二十九日，經臺
    灣臺南地方法院新營簡易庭以九十一年度新簡字第一四號判
    處有期徒刑六月確定，但未到案執行遭通緝。於九十二年二
    月十九日為警查獲，施用第一級毒品海洛因罪經本院九十二
    年度上訴字第六三九號案件判處有期徒刑一年八月確定。詎
    於前開施用毒品案件通緝期間，猶不知悔改，意圖營利，於
    九十二年一月間，在雲林縣虎尾鎮○○路萬客來遊藝場前，
    向不詳年籍姓名綽號「老兄」成年男子，販入第一級毒品海
    洛因共四十三包，除部分供自己施用外，並另行起意基於販
    賣第一級毒品意圖，於九十二年二月十九日，將其中二十六
    包藏放於身上，伺機欲販賣予施用毒品者。經警於同日十二
    時許，在臺南市○區○○路二段二三０巷六號前查獲，自其
    身上起獲第一級毒品海洛因二十六包、現金新臺幣（下同）
    一萬五千元。嗣經乙○○之同意，至其臺南市○區○○路二
    段二三０巷六號五樓之二居所搜索，再查獲第一級毒品海洛
    因十七包（起訴書誤載為十六包；與前開二十六包毒品海洛
    因合計四十三包，淨重十四點二四公克、包裝重八點六三公
    克）、橡皮綁帶二條、注射針筒四支、燃燒容器一支（乙○
    ○施用毒品犯行，業經本院九十二年度上訴字第六三九號案
    判處有期徒刑一年八月確定），及電子磅秤一臺、分裝袋一
    百個。並當場查獲其同居女友蔡瑛琪持用，由乙○○與綽號
    「小羅」換貼於「黃麗卿」國民身分證，變造之「黃麗卿」
    國民身分證行使，扣得偽造之「黃麗卿」國民身分證一張；
    蔡瑛琪乃冒稱為「蔡志娟」，並於警製表編號一至三所示之
    搜索扣押筆錄、扣押物品目錄表及警詢筆錄，偽造如附表所
    示「蔡志娟」簽名及指印（乙○○此變造身分證部分，業經
    原審法院九十二年度訴字第三五五號案件判處有期徒刑八月
    確定。蔡瑛琪部分則經本案判處有期徒刑肆月確定）。
二、案經臺南市警察局第四分局報請臺灣臺南地方法院檢察署檢
    察官偵查起訴。
    理      由
一、訊據上訴人即被告乙○○矢口否認有販賣第一級毒品海洛因
    犯行，辯稱：扣案電子磅秤及分裝袋為綽號「老兄」於查獲
    前二、三日暫時寄放，扣案四十三包海洛因係向「老兄」買
    來自己施用云云。
二、經查：
　(一)本件查獲之原因，係警局接獲民眾檢舉被告有販賣毒品，經
  　多次查訪，被告行動詭異，出入頻繁，乃在臺南市○區○○
    路二段二三０巷六號前攔查，自其身上起獲第一級毒品海洛
　　因二十六包、現款二萬元。再經被告同意，至五樓之二房間
  　查　獲第一級毒品海洛因十七包、電子磅秤一臺、分裝袋一
　　百個。有扣案之第一級毒品海洛因四十三包、分裝袋一百個
  　、電子磅秤一臺、現金一萬五千元（原扣現款二萬元，發還
    五千元）在卷足資佐證。扣案毒品海洛因四十三包經送法務
    部調查局鑑驗結果，均含第一級第六項毒品海洛因成分（合
    計淨重十四點二四公克、包裝重八點六三公克），有該局九
    十二年三月十九日調科壹字第二００００四二七五號鑑定通
    知書在卷可憑（見偵查卷第三十五頁）。檢察官乃起訴被告
    涉案法條為毒品危害防制條例第四條第一項販賣第一級毒品
    罪。按毒品危害防制條例第四條第一、二項所謂販賣行為，
    不以販入後復行賣出為必要，祇要以營利意思之目的，而有
    販入或賣出二者其一之行為，即足構成；行為人持有第一級
    或第二級毒品，如係以主觀上營利售賣意圖而販入第一級或
    第二級毒品，其雖未及賣出，仍應論以販賣第一級或第二級
    毒品罪既遂罪責；或非以營利售賣意圖而販入，或因其他原
    因而持有第一級或第二級毒品，嗣起意圖利售賣，著手於販
    賣行為縱未及賣出，即應成立販賣第一級或第二級毒品未遂
    罪責；如非以營利售賣意圖而販入，或因其他原因而持有，
    嗣起意圖利售賣，尚未著手於賣出行為，始成立意圖販賣而
    持有第一級或第二級毒品罪責（最高法院九十年度台上字第
    一八九八號判決意旨參照）。
　(二)按依刑事訴訟法第一百條之二準用同法第一百條之一第一項
  　之規定，司法警察（官）詢問犯罪嫌疑人，除有急迫情況且
    經記明筆錄者外，應全程連續錄音；必要時，並應全程連續
    錄影。考其立法目的，在於建立詢問筆錄之公信力，並擔保
    詢問程序之合法正當；亦即在於擔保犯罪嫌疑人對於詢問之
    陳述係出於自由意志及筆錄所載內容與其陳述相符。故司法
    警察（官）詢問犯罪嫌疑人如違背上開規定，其所取得之供
    述筆錄，究竟有無證據能力，原應審酌司法警察（官）違背
    該法定程序之主觀意圖、客觀情節、侵害犯罪嫌疑人權益之
    輕重、對犯罪嫌疑人在訴訟上防禦不利益之程度，以及該犯
    罪所生之危害，暨禁止使用該證據對於抑制違法蒐證之效果
    ，及司法警察（官）如依法定程序有無發現該證據之必然性
    等情形，本於人權保障與社會安全之均衡維護精神，依比例
    原則，具體認定之。但如犯罪嫌疑人之陳述係屬自白，同法
    第一百五十六條第一項已特別規定「被告之自白，非出於強
    暴、脅迫、利誘、詐欺、違法羈押或其他不正之方法，且與
    事實相符者，得為證據」，則被告在警詢之自白如係出於自
    由意志而非不正之方法，且其自白之陳述與事實相符，縱令
    司法警察（官）對其詢問時未經全程連續錄音或錄影，致詢
    問程序不無瑕疵，仍難謂其於警詢自白之筆錄無證據能力，
    有最高法院九十二年度台上字第六一一九號判決意旨可資參
    照。
  (三)本案對被告乙○○於警訊中雖未全程錄音錄影，惟據被告乙
　　○○於警訊自白：「查獲的海洛因是一名綽號『老兄　』男
  　子叫我去販賣。」「每次交易皆是『老兄』與要購買毒品的
    人先談定地點、時間，再叫我去交易，所以跟我交易毒品的
    人我皆不認識」等語（見警卷第七、八頁），且係綽號「老
    兄」之男子因知悉其有吸食海洛因之習慣，故命其代為出售
    海洛因予他人等情，經查被告在警訊中之自白，並非出於強
    暴、脅迫、利誘、詐欺、違法羈押或其他不正之方法，且與
    事實相符，況被告在警詢之自白係出於自由意志而非不正之
    方法，且其自白之陳述與事實相符，縱司法警察（官）對其
    詢問時未經全程連續錄音或錄影，致詢問程序不無瑕疵，仍
    難謂其於警詢自白之筆錄無證據能力，是本院認被告乙○○
    於警訊中之自白應有證據能力。
　(四)本院受命法官於94年8月29日下午2時40分準備程序中當庭勘
  　驗證人蔡瑛琪92年2月19日14時30分、17時、19時15分之三
    次警訊筆錄錄音帶。
　　勘驗結果：
    一、蔡瑛琪確實在92年2月19日14時30分警訊筆錄中有說到
        蔡瑛琪知道乙○○在販賣，因乙○○接到電話就出去。
        但我也見過乙○○將海洛因分成一小包，再秤重量。
    二、蔡瑛琪在92年2月19日19時15分警訊筆錄中有說我知道
        乙○○有分裝及吸食毒品。
    三、蔡瑛琪在警訊接受訊問時是出於自由意志並無被強迫脅
        迫或利誘之行為。
    如依證人蔡瑛琪之證述有【見到被告乙○○將海洛因分成一
    小包，再秤重量以及扣得空白分裝一百個以觀】，被告乙○
    ○應係先向他人販入後，再自行分裝伺機賣給他人，則被告
    乙○○於本院審理中所辯伊向他人買入海洛因後已分裝完畢
    云云，應係避重就輕之詞，不足採信，再據與被告乙○○同
    居之女友蔡瑛琪（冒蔡志娟應訊）於警訊證稱：「（警方於
    乙○○身上起出海洛因及其住處所起出洛因妳是否知情？請
    詳述？）我知道乙○○有在吸食，我也知道乙○○在販賣，
    但我從未見過乙○○交易，因乙○○如一接到電話就出去。
    但我也見過乙○○將海洛因分成一小包，再秤重量」（見警
    卷第十二頁反面），又於偵查中證稱：「（乙○○有否販賣
    毒品？）我不清楚，但那些毒品都是他自己秤重量分裝的，
    且有很多人會打電話給他，他接完電話後都會匆忙出去，他
    平常身上帶有毒品」（見偵查卷第九頁），證述扣案之海洛
    因都是被告乙○○秤重量分裝的，很多人打電話給他，他接
    完電話後都會出去等情節，均為相同，僅對被告乙○○是否
    有販賣毒品及是否平常身上帶有毒品等情，前後不符。查證
    人蔡瑛琪於被告乙○○被查扣毒品海洛因部分，因非關其是
    否會涉案被偵辦，對其可說係無利害關係之事，其陳述內容
    應會無所牽掛特別坦然面對，且其係被告乙○○同居之女友
    ，據彼等供稱已同居有二個月之久，對於被告乙○○生活起
    居之細節特別瞭解，又似夫妻一般，所述應不會對被告乙○
    ○不利，如無該事實，亦不會陳述那麼明確，另本件確在被
    告乙○○與蔡瑛琪同居之住處查獲電子磅秤一臺、分裝袋一
    百個，核與其上開所述秤重量分裝情狀相符，是蔡瑛琪於警
    訊、偵查證述相同部分，即扣案之海洛因都是被告乙○○秤
    重量分裝的，很多人打電話給他，他接完電話後都會出去等
    情節，應為真實可信。至蔡瑛琪於警訊、偵查證述不符部分
    ，是否有販賣毒品及是否平常身上帶有毒品等情，係因蔡瑛
    琪記憶所致，或係蔡瑛琪未見過乙○○交易所致，既前後不
    一致，自無法憑信（蔡瑛琪於原審改稱：其警訊筆錄係警察
    在其毒癮發作時，意識不清所作云云，然警訊所述關於扣案
    之海洛因都是被告乙○○秤重量分裝的，很多人打電話給他
    ，他接完電話後都會出去等情節，核與其偵查中所述相符，
    是蔡瑛琪顯非在意識不清所作，警訊應屬可採，併予敘明）
    。
  (五)證人蔡瑛琪既證述被告乙○○秤重量分裝的，很多人打電話
    給他，他接完電話後都會出去等情節，且本件確在被告乙○
    ○與蔡瑛琪同居之住處查獲有電子磅秤一臺、分裝袋一百個
    ，足認被告乙○○被扣案之四十三包海洛因，確係被告分裝
    無疑；被告乙○○既分裝毒品於案發隨身攜帶數量達二十六
    包海洛因外出，據蔡瑛琪稱乙○○係接到電話馬上出去，乙
    ○○亦一下樓即為現場埋伏之接獲民眾檢舉查訪多時警員查
    獲，而被告始終無法供出該二十六包海洛因要送往何處，及
    送給年籍住所明確之何人等攜帶外出之目標，僅於偵查中供
    稱「打電話，是老兄打來要我拿毒品給他」（見偵查卷第三
    十頁反面），所提出「老兄」之聯絡電話，警訊稱係000
    0000000（見警卷第七頁反面），偵查中卻稱000
    0000000（見偵查卷第九頁反面），於本院前審稱應
    是檢察官偵查中說的正確（見本院前審卷第九十頁），經檢
    察官函查該0000000000電話使用者係台北市中山
    區之國王大飯店股份有限公司，另0000000000電
    話經本院調取電話資料，係住於台北縣三重市之簡雅玲所使
    用，有遠傳電信股份有限公司電話資料影本在卷足參（見偵
    查卷第二十七頁、本院前審卷第一一九頁），查得所供二支
    電話使用者，在台北縣市，均查不出所以然，無法查得被告
    乙○○所稱「老兄」之人，被告乙○○於偵查中所述，純屬
    其虛構，要難憑信；另倘如乙○○所述真實，案發時乙○○
    既係剛接電話，以乙○○曾觸犯毒品罪，應知悉供出毒品來
    源得以減輕其刑，隨時均可再以連絡所稱「老兄」之人，以
    減輕其刑責，卻未為配合警方查緝，以證明其所述為真，於
    本院甚而供稱該扣案四十三包海洛因是買來自己吸用的等語
    （見本院卷前審卷第五十二、一三七頁），是被告乙○○於
    偵查所述，不足採信；且如被告乙○○所持扣案四十三包海
    洛因係自己要吸用，亦不必把其中之二十六包帶在身上外出
    ，故被告乙○○該二十六包在身上被查獲之海洛因，非為持
    有自己吸用，顯係意圖販賣之用（詳如前述）。又參之扣案
    之四十三包海洛因數量顯超出乙○○平時施用之份量，毒品
    之價額亦超出乙○○每月所得，據乙○○供稱：「一包價格
    五百元，依平常，一包吸一次，當時在停車場任臨時工清掃
    垃圾，一個月有一萬五千元。」（見本院前審卷第二四０頁
    ），以被告每月收入一萬五千元，卻一次須花費一個半月之
    薪資，囤積其一個半月施用量，顯違常情，是不可能係購入
    被告乙○○自己施用。
  (六)被告前已因施用毒品案件，經原審裁定送觀察、勒戒、強制
    戒治，因施用毒品，為原審九十一年度新簡字第一四號案判
    處有期徒刑六月確定，應深諳持有毒品為警查獲，將受法律
    制裁，苟非意圖販賣，係單純供自己施用，該扣案毒品數量
    非少，怎會將大量之毒品於三月十八日購入後，不將之藏匿
    隱密之處，防警查獲，仍將大量之毒品攜帶在身上，亦有違
    常理。再酌以卷附現場照片示被告為警在其身上查獲前揭扣
    押物，其中有二十六包海洛因，份量均勻（見警卷第十七頁
    下圖），明顯其將分裝完竣海洛欲伺機出售。另在被告住處
    扣得意圖販賣毒品之工具電子磅秤一臺、分裝袋一百個，如
    係單純施用係不需要這些工具。而被告乙○○固曾推稱：扣
    案毒品海洛因係老兄寄放云云，然被告對於所稱「老兄」之
    年籍資料住所均無法供明，且稱與「老兄」認識約半年（見
    本院前審卷第九十二頁），以毒品海洛因係屬貴重之物（被
    告於警訊稱：一小包二千至三千元，於本院改稱：一小包五
    百元，按海洛因屬貴之物品，應以警訊所述較合理），且警
    查緝甚嚴，以僅認識半年，非親非故，怎會相信被告將貴重
    物毒品寄放被告處，不怕被告予以舉發，被移送法辦之危險
    ，是被告所稱寄放之詞，不合常情，應係被告乙○○向「老
    兄」購買，始合事理。綜上各情，益徵被告向「老兄」販入
    毒品海洛因後，除部分供自己施用外，欲將其中部分毒品伺
　  機脫售營利，極為明確。被告辯稱：係買來作自己吸食之用
    等語，要難採信。
　(七)蔡瑛琪於原審及本院前審則翻異前詞，對警訊及偵查證述情
  　節對被告乙○○不利部分，全然否認（見一審卷第一四０、
  　一四一頁、本院前審卷第一四二至一四四頁），更於原審證
  　稱其警訊筆錄係警察在其毒癮發作時，意識不清所作云云，
　  此部分不足採，詳如前述。本院發覺蔡瑛琪到庭證述，閃爍
    其詞，乃調取蔡瑛琪在本院傳訊到庭作證之前，九十四年一
    月六日至三月二日服刑期間會客資料，蔡瑛琪確在本院作證
    之前一日即三月一日有位蔡建宏前往會客紀錄，有臺灣高雄
    女子監獄函送之受刑人接見登記表影本及其錄音光碟一片可
    憑（見本院前審卷第一八三至一八五頁），被告乙○○承認
    蔡建宏是其請他去接見蔡瑛琪（見本院前審卷第二四一頁）
    ，該受刑人接見登記表影本登記談話內容即記載：「不會，
    就照法院的時候的講法，法官採不採信，就平常心去想。」
    本院由法官助理將錄音光碟片翻譯成文，接見談話內容有：
    「『女（蔡瑛琪）：你是說他的事？男（蔡建宏）：對。』
    『女：我知道，其實也是跟在法院說的一樣。男：他要我來
    看妳。』『女：真的嗎？他怎沒跟我說。男：他跟我說的有
    些忘記了，他很強調出庭的事。』『女：等我幹嘛？我要出
    家呢。男：他說重要的是你這邊，律師跟他講的，律師說重
    點就是妳，他怕妳說不好。』『女：不會啦，也是照法院那
    樣說，對啊，要不要採信也是隨他們啊，事實啊。盡力就好
    了，叫他平常心，要信因果，如果他有悔改，也是會那個．
    ．決定於他自己。男：我不知道他有沒有改，我跟他不同房
    ，在工廠也都是這樣玩，他喜歡跟我玩。』」（見本院前審
    卷第一九二至一九五頁），乃被告乙○○於本院傳訊蔡瑛琪
    之前一日請其友人蔡建宏接見蔡瑛琪，串證要蔡瑛琪於本院
    作證時按原審法院之說詞。而蔡瑛琪於警訊、偵查證述相同
    部分，即扣案之海洛因都是被告乙○○秤重量分裝的，很多
    人打電話給他，他接完電話後都會出去等情節，係屬真實可
    信，已如前述，是蔡瑛琪於原審及本院全盤推翻警訊及偵查
    上述情節，純屬蔡瑛琪事後迴護被告及與之勾串之詞，自非
    事實，委難採信。又依刑事訴訟法第第159－2條規定「被告
    以外之人於檢察事務官、司法警察官或司法警察調查中所為
    之陳述，與審判中不符時，其先前之陳述具有較可信之特別
    情況，且為證明犯罪事實存否所必要者，得為證據」。證人
　　蔡瑛琪於警訊中與審判中之證述不符，本院認蔡瑛琪先前警
　  訊中之陳述具有較可信之特別情況，故認為其於警訊中之證
    述為可採信。
　(八)被告對於販賣第一級毒品之價格雖堅不吐實，惟近年來政府
  　為杜絕毒品之氾濫，對於查緝施用及販賣毒品之工作，無不
    嚴加執行，非法販賣毒品及意圖販賣而持有毒品，為毒品危
    害防制條例之重罪，經警查緝甚嚴，設若無利可圖，衡情一
    般持有毒品之人當無輕易將所持有之毒品轉讓他人而甘冒於
    再次向他人購買時，而有被查獲移送法辦之危險之理，若無
    從中謀利，顯然與常情不符，是被告前揭意圖販賣毒品，顯
    有營利之意圖。
三、核被告乙○○所為，係犯毒品危害防制條例第四條第一項之
    販賣第一級毒品罪。被告持有毒品應為進而販賣行為所吸收
    ，不另論罪。被告乙○○行為後，毒品危害防制條例業於九
    十二年七月九日修正公布全文三十六條；並自公布後六個月
    即九十三年一月九日施行，修正後之新法第四條第一項規定
    ：「販賣第一級毒品者，處死刑或無期徒刑，處無期徒刑者
    ，得併科新臺幣一千萬元以下罰金。」，與修正前毒品危害
    防制條例第四條第一項之規定，法定刑度相同，新法既已修
    正公布全文三十六條，在理論上，屬法律有變更，在實務上
    參照最高法院八十年度第二次刑事庭長會議決定(二)，僅法律
    名稱變更，條文內容均未變更，上級法院無庸撤銷原判決之
    意旨，如構成要件及法定刑俱未變更，逕行適用現行法，不
    生新舊法比較之問題，故無刑法第二條第一項規定新舊法比
    較之問題適用，併予敘明。
四、原審就被告乙○○部分，認被告不成立販賣第一級毒品罪，
    僅係犯持有第一級毒品罪，而依持有第一級毒品罪，量處有
    期徒刑二年六月，洵有違誤。被告上訴意旨認被告為原審判
    決持有第一級毒品罪，已為其另案確定施用毒品罪效力所及
    ，雖無足取。但原判決此部分既有可議，自應由本院撤銷改
    判之。爰審酌被告乙○○有毒品前科，意圖販賣毒品脫售營
    利，造成查緝困難，持有之數量非少，惡性重大，及犯後否
    認犯罪之態度等一切情狀，依刑事訴訟法第三百七十條但書
    規定，由被告上訴，因原審判決適用法條不當者而撤銷，得
    諭知較重於原審判決之刑，量處無期徒刑，並依刑法第三十
    七條第一項之規定併予宣告褫奪公權終身，以資懲儆。扣案
    第一級毒品海洛因四十三包（合計淨重十四點二四公克），
    係屬毒品，應依毒品危害防制條例第十八條第一項前段規定
    沒收銷燬之。上開毒品外包裝（重八點六三公克），係用於
    包裹毒品，防其裸露、逸出、潮濕，便於持有藉以施用，係
    被告所有供犯罪所用之物，另扣案電子磅秤一臺，亦係被告
    所有供犯罪所用，併依毒品危害防制第十九條第一項規定宣
    告沒收之。扣案之分裝袋一百個，則因於尚未分裝毒品賣出
    之前，只係告供販賣毒品預備之物而已，依刑法第三十八條
　　第一項第二款宣告沒收。至雖扣得一萬五千元，因不能證明
  　係本案販賣第一級毒品所得，本院認所扣案之一萬五千元部
    分不另宣告沒收，併此明。
五、據上論斷，應依刑事訴訟法第三百六十九條第一項前段、第
    三百六十四條、第二百九十九條第一項前段、第三百七十條
    但書，毒品危害防制條例第四條第一項、第十八條第一項、
    第十九條第一項，刑法第十一條前段、第三十七條第一項、
    第三十八條第一項第二款，判決如主文。
本案經檢察官李傳來到庭執行職務。
中　　華　　民　　國　　94　　年　　9 　　月　　21　　日
　　              刑事第五庭  　審判長法　官　楊明章
　　　                                法　官　戴勝利
　　　                                法　官　顏基典
以上正本證明與原本無異。
如不服本判決，應於收受本判決後十日內向本院提出上訴書狀。
其未敘述上訴理由者並得於提起上訴後十日內向本院補提理由書
狀（均須按他造當事人之人數附繕本）「切勿逕送上級法院」。
　　　　　　　　　　　　　　　　　　　書記官　呂嘉文
中　　華　　民　　國　　94　　年　　9 　　月　　22　　日
附錄法條：
毒品危害防制條例第四條第一項：
製造、運輸、販賣第一級毒品者，處死刑或無期徒刑，處無期徒
刑者，得併科新臺幣一千萬元以下罰金。
